【裁判字號】    99,消債更,6
【裁判日期】    990526
【裁判案由】    聲請更生程序
【裁判全文】
臺灣苗栗地方法院民事裁定             99年度消債更字第6號
聲請人  即
債  務  人  甲○○
上列當事人因消費者債務清理事件聲請更生，本院裁定如下：
    主  文
聲請駁回。
聲請費用由聲請人負擔。
    理  由
一、本件聲請意旨略以：債務人就新臺幣（下同）1,688,912 元
    之債務有不能清償之情事，曾於民國95年間以書面向債權金
    融機構台東中小企業銀行（現為荷蘭銀行）請求依「中華民
    國銀行公會會員辦理消費金融案件無擔保債務協商機制」共
    同協商債務清償方案，嗣協商成立，約定自95年11月起，分
    120 期攤還，每月應繳金額為20,500元。惟自97年初開始，
    聲請人任職之公司受景氣影響，訂單略減，聲請人加班時數
    、績效獎金均減少，且聲請人預定於97年11月結婚，婚前所
    需張羅之婚紗照及結婚禮俗用品，均必須由聲請人負擔，以
    聲請人當時經濟狀況，實已無法維持最低生活品質，然向親
    友尋求幫忙，渠等均表示無力接濟，致使聲請人無法應變週
    轉，不得已於97年5 月協商毀諾，係非可歸責於己之事由所
    致，爰聲請更生等語。
二、按債務人不能清償債務或有不能清償之虞；且無擔保或無優
    先權之債務總額未逾新臺幣（下同）1,200 萬元者，於法院
    裁定開始清算程序或宣告破產前，得向法院聲請更生；又法
    院開始更生程序之裁定，應載明其年、月、日、時，並即時
    發生效力；法院裁定開始更生或清算程序後，得命司法事務
    官進行更生或清算程序，必要時得選任律師、會計師或其他
    適當之自然人或法人一人為監督人或管理人；債務人對於金
    融機構因消費借貸、自用住宅借款、信用卡或現金卡契約而
    負債務，在聲請更生或清算前，應提出債權人清冊，以書面
    向最大債權金融機構請求協商債務清償方案，並表明共同協
    商之意旨；債務人與金融機構協商成立者，不得聲請更生或
    清算。但因不可歸責於己之事由，致履行顯有重大困難者，
    不在此限；本條例施行前，債務人依金融主管機關協調成立
    之中華民國銀行公會會員，辦理消費金融案件無擔保債務協
    商機制與金融機構成立之協商，準用前項之規定，消費者債
    務清理條例第3 條、第42條第1 項、第45條第1 項、第16條
    第1 項、第151 條第1 項、第5 項、第6 項分別定有明文。
    考本條例之立法意旨，在於避免已陷入經濟上困境之消費者
    ，於惡性循環之債務窘境中自生自滅，而衍生嚴重之社會問
    題，難以維持安定之社會經濟秩序，故為兼顧債權人、債務
    人雙方之利益，對陷於經濟上困境之消費者，乃允其於消費
    者債務清理條例施行後，得選擇以重建型之更生程序或清算
    型之清算程序清理其債務，藉以妥適調整債務人與債權人及
    其他利害關係人間之權利義務關係，保障債權人獲得公平受
    償，並謀求消費者經濟生活之重建復甦機會。惟對於已與金
    融機構協商成立，或於本條例施行前，已依金融主管機關協
    調成立之中華民國銀行公會會員辦理消費金融案件無擔保債
    務協商機制與金融機構成立協商之債務人，若非因不可歸責
    於己之事由，致履行顯有重大困難，僅係為圖謀減免債務，
    而不為債務之履行，自有違債權契約為誠信契約之本旨，故
    依消費者債務清理條例第151 條第6 項準用同條第5 項前段
    之規定，不得聲請更生或清算，始能避免債務人任意毀諾已
    成立之協商，濫用更生或清算之裁判上債務清理程序，肇致
    道德危險。而此處所謂「不可歸責於己之事由」，難以一概
    而論，應斟酌債務人毀諾時之情事判斷之，如客觀上聲請人
    之支出增多，或收入、收益減少，非因債務人過失所造成。
    又如協商成立時所定之條件過苛，超越債務人之負擔能力而
    客觀上履行不能，或雖未超過債務人之所得，然留與債務人
    使用之資金過少，使債務人無法維持其基本生活，均屬之。
    語。
三、經查：
  (一)消費者債務清理條例之立法目的，係為使不幸陷入經濟困境
    之人得以清理債務、重建生活，並在清理過程中能保有符合
    人性尊嚴之最低基本生活，而非在維持債務人過去慣常之寬
    逸生活，是於評估債務人清償債務之能力時，並非任其主張
    生活費用之數額，否則將造成揮霍無度以致清償債務能力降
    低之人，反而更容易進入更生程序之歧異現象，是本件債務
    人之每月所需之必要生活費用，本院認為應以聲請人毀諾當
    時行政院主計處所公告之97年度台灣省平均每人每月最低生
    活費用9,829 元為計算基準，而非以聲請人自行所陳述之基
    本生活費用為準。
  (二)又聲請人雖稱其現在每月收入僅約20,000元左右，然聲請人
    已自承其係於97年5 月起毀諾，此有聲請人聲請狀可參，因
    此本院認為本件應以聲請人毀諾當時之收入作為計算基準，
    而非以其現在每月收入作為基準。故本院審閱聲請人97年度
    綜合所得稅各類所得資料清單，聲請人於毀諾當時即97年度
    年收入為393,941 元，經換算結果，其平均每月收入約32,
    828 元，參以聲請人自承其於毀諾前四個月之實領薪資分別
    為34,670、38,949、28,665、32,378元，此有聲請人提出薪
    資明細表在卷可稽，此與97年度之平均每月收入相較結果亦
    屬相當，因此本院認為應以聲請人毀諾當時之每月平均收入
    32,828元作為認定聲請人毀諾當時之每月收入金額，方屬適
    當。準此，以上開聲請人每月32,828元之收入，扣除聲請人
    每月最低生活費用（以主計處公告之97年最低生活費用）9,
    829 元後，仍尚餘22,999元，仍足以繳納每月協商款項20,5
    00元，並無不能或難以繼續履行協商條件之情形，從而，揆
    諸上開說明，自難認聲請人有不可歸責於己之事由，致不能
    履行原協商條件。
四、綜上所述，聲請人若繼續依原協商條件履行，尚非不能維持
    其最低基本生活，故其並無不可歸責於己致履行顯有重大困
    難之情事，本件聲請更生之要件顯然不備，且無從補正，依
    首揭條文之意旨，自應駁回其更生之聲請。又更生之聲請既
    經駁回，其保全處分之請求，已無必要，應併予駁回。又聲
    請人於毀諾後曾向最大債權銀行聲請「前置協商」程序，遭
    最大債權銀行荷蘭銀行退回，係因聲請人前已參與銀行公會
    前置協商機制，故無法再次申請前置協商。惟衡諸金融機構
    已就曾經參加95年度債務協商毀諾之客戶提供「個別一致性
    協商方案」，得經由與個別債權銀行協商程序重新評估債務
    人之資力、債信及還款計劃，以謀求適當履約方式，故聲請
    人縱已毀諾，仍得循此途徑解決債務問題，附此敘明。
中    華    民    國    99    年    5     月    26    日
                  民事庭法  官  王炳人
上為正本係照原本作成。
如不服本裁定，應於裁定送達後10日內，以書狀向本院提出抗告
，並繳納抗告費新臺幣1千元。
中    華    民    國    99    年    5     月    26    日
                        書記官  尤旗樟

司法院資訊處製作；財團法人民間司法改革基金會備份。
